---
title: "Resultater 2009 - 2021"
author: "Erlend B. Nilsen"
date: "5 9 2021"
output: word_document


---

```{r setup, include=FALSE}
knitr::opts_chunk$set(echo = TRUE)
```

# Resultater

I dette notatet er det gitt en helt kort oppsummering av resultatene i 2009 - 2021. Rapportering og modeller er identisk med det som ble gjort i NINA-rapport 1869 (Nilsen og Rød-Eriksen 2020). Det er kun modell **M_random** som er benyttet her. I appendix 1 har jeg sammenliknet regionale trender estimert med en modell for hele landet (region som random term) og egne modeller for hver enkelt region. Det henvises til NINA-rapport 1869 for ytterligere detaljer og beskrivelse av modellene mm.  

## 1 Trender i størrelsen på hekkebestanden

```{r message=FALSE, echo=FALSE, warning=FALSE}


library(jagsUI)
library(ggplot2)
library(tidyverse)
library(cowplot)
library(flextable)
library(ggfan)


##########################################################################
##### PLOTTING TRENDS IN ADULT (BREEDING BIRD) POPULATION - COMPLETE PERIOD

load("ModelOutput_noTrend_Adults_2009_2021.RData")


#########################################################################
#### Plotting mean density (Dt)


dd <- as_tibble(out_new$sims.list$Mean_D) %>%
  gather(Time, Density, V1:V13) %>%
  mutate(Year=as.integer(str_remove(Time, "V"))+2008) %>%
  mutate(Year2=as.factor(Year))

dd_mean <- dd %>% group_by(Year2) %>%
          summarise(D=mean(Density)) %>%
    mutate(År=as.numeric(as.character(Year2))) %>%
          ungroup()


####

p1 <- ggplot(data=dd, aes(x=Year2, y=Density)) + 
      #see::geom_violinhalf(fill='#E69F00', color="darkred") +
      geom_violin(fill='#E69F00', color="darkred") +
      geom_line(data=dd_mean, aes(x=Year2, y=D, group=1), col="Dark orange", lwd=1.5) + 
      stat_summary(fun.data=mean_sdl, geom="pointrange", color="grey") +
          scale_fill_brewer(palette="RdBu") + 
          theme_minimal() +
          ylim(0, 10) +
          xlab("År") +
          ylab("Tetthet (voksne ryper pr. km2)") +
        theme(text = element_text(size=10), 
              axis.title.x = element_text(vjust=-1)) 

##############################################################################
#### PLOTTING INDEX (I) - TERMED SD IN JAGS OUTPUT

dd <- as_tibble(out_new$sims.list$SD) %>%
  gather(Time, Density, V1:V13) %>%
  mutate(Year=as.integer(str_remove(Time, "V"))+2008) %>%
  mutate(Year2=as.factor(Year))

dd_mean <- dd %>% group_by(Year2) %>%
  summarise(I=mean(Density)) %>%
    mutate(År=as.numeric(as.character(Year2))) %>%
  ungroup()

m1 <- lm(log(dd_mean$I)~seq(0,12))


####

p2 <- ggplot(dd, aes(x=Year,y=Density)) + 
  geom_hline(yintercept=1, linetype="dashed", 
             color = "darkred", size=1) +
  geom_fan(intervals=c(25:95)/100, alpha=0.1) + 
  geom_interval(intervals=c(0, 0.95), size=1.5, col="grey") + 
  theme_minimal() + 
  scale_linetype_manual(values=c("solid", "dotted")) +
  scale_fill_gradient(low="darkorange", high="grey") +
  theme(text=element_text(size=10)) +
  ylab("Bestandsindeks - hekkebestand (It)") +
  geom_point(data=dd_mean, aes(x=År, y=I), col="darkred", size=1.5) +
  xlab("År") + 
  #ylim(0, 3) +
  theme(legend.position ="none", panel.grid.minor =   element_blank()) + guides(fill="none", line="none")+
  scale_x_continuous(breaks=seq(2009,2021, 1))


```

Analysene av trenden i hekkebestanden tar utgangspunkt i at denne kan beregnes i form av tettheten av voksen fugl observert under takseringene om høsten. Denne antakelsen er diskutert i diskusjonskapitlet. Basert på modellen **M_random** ser vi at den gjennomsnittlige estimerte tetthet av voksenfugl ($\widehat{D}_{t}$) har økt i perioden fra 2009-2021 (**Figur 1 a; Tabell 1**). Denne økningen har imidlertid vært mest tydelig i årene fra 2017 og framover. Samme bilde ser vi også når det gjelder relativ bestandsindeks $I_{t}$, og siden 2017 har indeksen vært signifikant høyere enn indeksåret 2009 (**Figur 1 b; Tabell 1**). 

Dersom man trekker en trendlinje gjennom den årlige bestandsindeksen $I_{t}$ for hekkefugl i perioden får man en vekstrate tilsvarende `r round(coef(m1)[2],2)` eller en årlig økning på `r (round(exp(coef(m1)[2]),2)-1)*100`% (estimert basert på **M_random**).



```{r echo=FALSE, message=FALSE, warning=FALSE, fig.height=6, fig.width=6}

 plot_grid(
  p1, 
  p2,
  ncol=1,
  labels="AUTO", 
  label_size = 15,
  align="v",
  hjust=-4.5
  
)


```

**Figur 1.** Modellert bestandsendring i størrelsen på hekkebestanden av lirype i Norge i perioden 2009-2021, basert på data samlet inn via linjetakseringsprogrammet. Panel A) viser gjennomsnittlig tetthet av voksenfugl ($\widehat{D}_{t}$) for alle takseringslinjer, mens panel B) viser bestandsindeksen ($I_{t}$). Grå vertikale linjer i panel A) viser 95% C.I., og fiolinene viser posterior fordelingen. I panel B angir stiplede grå linjer 95% C.I. 


**Tabell 1** Estimert årlig gjennomsnittlig tetthet ($\widehat{D}_{t}$) av voksenfugl samt bestandsindeks ($I_{t}$) for hekkebestanden. Usikkerhet i estimatene er inkludert i form av 95% bayesianske C.I. 

```{r echo=FALSE, warning=FALSE, message=FALSE}

dd <- as_tibble(out_new$sims.list$Mean_D) %>%
  gather(Time, Density, V1:V13) %>%
  mutate(Year=as.integer(str_remove(Time, "V"))+2008) %>%
  mutate(Year2=as.factor(Year))

d_t <- dd %>% group_by(Year2) %>%
  summarise(D=mean(Density), 
            D_nedre=quantile(Density, probs=c(0.0275)),
            D_øvre=quantile(Density, probs=c(0.975))) %>%
  ungroup()


#############################
dd <- as_tibble(out_new$sims.list$SD) %>%
  gather(Time, Density, V1:V13) %>%
  mutate(Year=as.integer(str_remove(Time, "V"))+2008) %>%
  mutate(Year2=as.factor(Year))

I_t <- dd %>% group_by(Year2) %>%
  summarise(I=mean(Density), 
            I_nedre=quantile(Density, probs=c(0.0275)),
            I_øvre=quantile(Density, probs=c(0.975))) %>%
  ungroup()


####################################

tab1 <- full_join(d_t, I_t) %>%
        rename(År=Year2)

ft1 <- flextable::flextable(tab1)
ft1 <- set_header_labels(ft1, D="D", D_nedre="nedre 95% CI", D_øvre="øvre 95% CI", 
                          I="I", I_nedre="nedre 95% CI", I_øvre="øvre 95% CI")
ft1 <- add_header_row(ft1, top=TRUE, values=c("", "Tetthet", "Bestandsindeks"), colwidths = c(1, 3,3))
ft1 <- colformat_num(ft1, digits=2, j=c("D", "I", "D_nedre", "D_øvre", "I_nedre", "I_øvre"))

ft1

```


## 2 Trender i størrelsen på totalbestanden

```{r echo=FALSE, warning=FALSE, message=FALSE}

load("ModelOutput_noTrend_Total_2009_2021.RData")


#########################################################################
#### Plotting mean density (Dt)


dd <- as_tibble(out_new$sims.list$Mean_D) %>%
  gather(Time, Density, V1:V13) %>%
  mutate(Year=as.integer(str_remove(Time, "V"))+2008) %>%
  mutate(Year2=as.factor(Year))

dd_mean <- dd %>% group_by(Year2) %>%
          summarise(D=mean(Density)) %>%
    mutate(År=as.numeric(as.character(Year2))) %>%
          ungroup()


####
p1 <- ggplot(data=dd, aes(x=Year2, y=Density)) + 
      #see::geom_violinhalf(fill='#E69F00', color="darkred") +
      geom_violin(fill='#E69F00', color="darkred") +
      geom_line(data=dd_mean, aes(x=Year2, y=D, group=1), col="Dark orange", lwd=1.5) + 
      stat_summary(fun.data=mean_sdl, geom="pointrange", color="grey") +
          scale_fill_brewer(palette="RdBu") + 
          theme_minimal() +
          ylim(0, 35) +
          xlab("") +
          ylab("Tetthet (ryper pr. km2)") +
        theme(text = element_text(size=10), 
              axis.title.x = element_text(vjust=-1)) 

##############################################################################
#### PLOTTING INDEX (I) - TERMED SD IN JAGS OUTPUT

dd <- as_tibble(out_new$sims.list$SD) %>%
  gather(Time, Density, V1:V13) %>%
  mutate(Year=as.integer(str_remove(Time, "V"))+2008) %>%
  mutate(Year2=as.factor(Year))

dd_mean <- dd %>% group_by(Year2) %>%
  summarise(I=mean(Density)) %>%
    mutate(År=as.numeric(as.character(Year2))) %>%
  ungroup()

m2 <- lm(log(dd_mean$I)~seq(0,12))


####

p2 <- ggplot(dd, aes(x=Year,y=Density)) + 
  geom_hline(yintercept=1, linetype="dashed", 
             color = "darkred", size=1) +
  geom_fan(intervals=c(25:95)/100, alpha=0.1) + 
  geom_interval(intervals=c(0, 0.95), size=1.5, col="grey") + 
  theme_minimal() + 
  scale_linetype_manual(values=c("solid", "dotted")) +
  scale_fill_gradient(low="darkorange", high="grey") +
  theme(text=element_text(size=10)) +
  ylab("Bestandsindeks - totalbestand (It)") +
  geom_point(data=dd_mean, aes(x=År, y=I), col="darkred", size=1.5) +
  xlab("År") + 
  #ylim(0, 3) +
  theme(legend.position ="none", panel.grid.minor =   element_blank()) + guides(fill="none", line="none")+
  scale_x_continuous(breaks=seq(2009,2021, 1))


 


```


Også størrelsen på den totale rypebestanden har, basert på våre analyser, økt i perioden 2009-2021 (**Figur 2 a; Tabell 2**). Også her den estimerte endringen større når man benytter gjennomsnittlig tetthet ($\widehat{D}_{t}$) som et mål enn dersom man benytter den relative bestandsindeksen $I_{t}$ (**Figure 2 b; Tabell 2**). 

Årlig vekst i bestandsindeksen $I_{t}$  var lik lik `r round(coef(m2)[2],2)`, tilsvarende en årlig økning på `r (round(exp(coef(m1)[2]),2)-1)*100`%. 



```{r echo=FALSE, message=FALSE, warning=FALSE, fig.height=6, fig.width=6}

plot_grid(
  p1, 
  p2,
  ncol=1,
  labels="AUTO", 
  label_size = 15,
  align="v",
  hjust=-4.5
  
)



```

**Figur 2.** Modellert bestandsendring i størrelsen på totalbestanden av lirype i Norge i perioden 2009-2021, basert på data samlet inn via linjetakseringsprogrammet. Panel A) viser gjennomsnittlig tetthet av voksenfugl ($\widehat{D}_{t}$) for alle takseringslinjer, mens panel B) viser utviklingen i årlig bestandsindeks ($I_{t}$) for totalbestanden. Grå vertikale linjer i panel A) viser 95% C.I., og fiolinene viser posterior fordelingen. I panel B viser stiplede grå linjer 95% C.I. 


**Tabell 2** Estimert årlig gjennomsnittlig totaltetthet ($\widehat{D}_{t}$) av lirype samt årlig bestandsindeks ($I_{t}$) for totalbestanden. Usikkerhet i estimatene er inkludert i form av 95% bayesianske C.I. 

```{r echo=FALSE, warning=FALSE, message=FALSE}
 
dd <- as_tibble(out_new$sims.list$Mean_D) %>%
  gather(Time, Density, V1:V13) %>%
  mutate(Year=as.integer(str_remove(Time, "V"))+2008) %>%
  mutate(Year2=as.factor(Year))

d_t <- dd %>% group_by(Year2) %>%
  summarise(D=mean(Density), 
            D_nedre=quantile(Density, probs=c(0.0275)),
            D_øvre=quantile(Density, probs=c(0.975))) %>%
  ungroup()


#############################
dd <- as_tibble(out_new$sims.list$SD) %>%
  gather(Time, Density, V1:V13) %>%
  mutate(Year=as.integer(str_remove(Time, "V"))+2008) %>%
  mutate(Year2=as.factor(Year))

I_t <- dd %>% group_by(Year2) %>%
  summarise(I=mean(Density), 
            I_nedre=quantile(Density, probs=c(0.0275)),
            I_øvre=quantile(Density, probs=c(0.975))) %>%
  ungroup()


####################################

tab2 <- full_join(d_t, I_t) %>%
        rename(År=Year2)

ft2 <- flextable::flextable(tab2)
ft2 <- set_header_labels(ft2, D="D", D_nedre="nedre 95% CI", D_øvre="øvre 95% CI", 
                          I="I", I_nedre="nedre 95% CI", I_øvre="øvre 95% CI")
ft2 <- add_header_row(ft2, top=TRUE, values=c("", "Tetthet", "Bestandsindeks"), colwidths = c(1, 3,3))
ft2 <- colformat_num(ft2, digits=2, j=c("D", "I", "D_nedre", "D_øvre", "I_nedre", "I_øvre"))

ft2


```



# Appendix 1

# Appendix 1
*Regionale trender i rypebestanden - 2009-2021*

```{r echo=FALSE, message=FALSE, warning=FALSE, fig.height=15, fig.width=15}

#############################################################################
### REGIONALE TRENDER; 


#############################

load("ModelOutput_noTrend_Adults_2009_2021.RData")

dd1 <- tibble()

for(i in 1:4){
  dd <- as_tibble(out_new$sims.list$SDr[,i,]) %>%
    gather(Time, Density, V1:V13) %>%
    mutate(Year=as.integer(str_remove(Time, "V"))+2008) %>%
    mutate(Year2=as.factor(Year))%>%
    mutate(region=paste(i))
  dd1 <- bind_rows(dd1, dd)}

dd1 <- dd1 %>% 
  mutate(region2 = as.factor(region)) %>%
  mutate(Region=recode(dd1$region, "1"="Nord", "2"="Nord/Midt", "3"="Sør/Vest", "4"="Øst"))

dd_mean <- dd1 %>% group_by(Year2, Region) %>%
  summarise(I=median(Density)) %>%
  mutate(År=as.numeric(as.character(Year2)))

rm(out_new)
rm(dd1)
rm(dd)

load("ModelOutput_noTrend_Adult_2009_2021_region1.RData")
load("ModelOutput_noTrend_Adult_2009_2021_region2.RData")
load("ModelOutput_noTrend_Adult_2009_2021_region3.RData")
load("ModelOutput_noTrend_Adult_2009_2021_region4.RData")

dd1 <- tibble()


dd_1 <- as_tibble(out_reg1$sims.list$SD) %>%
  gather(Time, Density, V1:V13) %>%
  mutate(Year=as.integer(str_remove(Time, "V"))+2008) %>%
  mutate(Year2=as.factor(Year))%>%
  mutate(region=paste(1))

dd_2 <- as_tibble(out_reg2$sims.list$SD) %>%
  gather(Time, Density, V1:V13) %>%
  mutate(Year=as.integer(str_remove(Time, "V"))+2008) %>%
  mutate(Year2=as.factor(Year))%>%
  mutate(region=paste(2))
  
dd_3 <- as_tibble(out_reg3$sims.list$SD) %>%
  gather(Time, Density, V1:V13) %>%
  mutate(Year=as.integer(str_remove(Time, "V"))+2008) %>%
  mutate(Year2=as.factor(Year))%>%
  mutate(region=paste(3))

dd_4 <- as_tibble(out_reg4$sims.list$SD) %>%
  gather(Time, Density, V1:V13) %>%
  mutate(Year=as.integer(str_remove(Time, "V"))+2008) %>%
  mutate(Year2=as.factor(Year))%>%
  mutate(region=paste(4))

dd1 <- bind_rows(dd_1, dd_2, dd_3, dd_4)

dd1 <- dd1 %>% 
  mutate(region2 = as.factor(region)) %>%
  mutate(Region=recode(dd1$region, "1"="Nord", "2"="Nord/Midt", "3"="Sør/Vest", "4"="Øst"))

dd_mean2 <- dd1 %>% group_by(Year2, Region) %>%
  summarise(I=median(Density)) %>%
  mutate(År=as.numeric(as.character(Year2)))




############################################
p5 <- ggplot(dd1, aes(x=Year,y=Density)) + 
  geom_hline(yintercept=1, linetype="dashed", 
             color = "darkred", size=1) +
  geom_fan(intervals=c(25:95)/100, alpha=0.1) + 
  geom_interval(intervals=c(0, 0.95), size=3, col="grey") + 
  theme_bw() + 
  scale_linetype_manual(values=c("solid", "dotted")) +
  scale_fill_gradient(low="darkorange", high="grey") +
  facet_wrap(~Region) + 
  theme(text=element_text(size=25)) +
  ylab("Bestandsindeks - Hekkebestand (It)") +
  geom_point(data=dd_mean2, aes(x=År, y=I), col="darkred", size=3) +
  xlab("År") + 
  geom_line(data=dd_mean, aes(x=År, y=I), col="dark blue", size=3, linetype="twodash") +
  #ylim(0, 3) +
  theme(legend.position ="none") + guides(fill="none", line="none")

##################################################
p5





```

**Figur S1a** Estimert årlig bestandsindeks ($I_{t}$) for hekkebestanden av lirype på regionalt nivå for perioden 2009-2021. For oppdeling av regioner, se Metoder. Stiplede grå linjer markerer 95% C.I., mens orange felt markerer omtrent 50% C.I. Resultater er vist resultater for separate modeller for de enkelte regioner, men blå stiplet linje viser regionale prediksjoner for en samlet nasjonal modell.   
